【裁判字號】    98,交聲,702
【裁判日期】    981214
【裁判案由】    違反道路交通管理處罰條例聲明異議
【裁判全文】
臺灣新竹地方法院交通事件裁定  98年度交聲字第702號
原處分機關  交通部公路總局新竹區監理所
異  議  人  甲○○
上列異議人即受處分人因違反道路交通管理處罰條例案件，對於
交通部公路總局新竹區監理所於民國98年9 月29日以竹監營字第
裁50-E00000000號違反道路交通管理事件裁決書所為之處分聲明
異議，本院裁定如下：
    主  文
原處分撤銷。
甲○○汽車駕駛人，駕駛汽車經測試檢定酒精濃度超過規定標準
，處吊扣駕駛執照拾貳個月，並應接受道路交通安全講習。
    理  由
一、按受處分人，不服主管機關所為之處分，得於接到裁決書之
    翌日起20日內，向管轄地方法院聲明異議；又交通法庭認為
    聲明異議有理由者，應以裁定將原處分經聲明異議部分撤銷
    ，並自為裁定，道路交通管理處罰條例第87條第1 項及道路
    交通案件處理辦法第20條分別定有明文。次按汽車駕駛人飲
    用酒類或其他類似物後其吐氣所含酒精濃度超過每公升0.25
    毫克以上，不得駕車；汽車駕駛人，駕駛汽車經測試檢定有
    酒精濃度超過規定標準者，處新臺幣（下同）15,000元以上
    60,000元以下罰鍰，並當場移置保管該汽車及吊扣其駕駛執
    照一年；汽車駕駛人有第35條第1 項規定之情形者，應接受
    道路交通安全講習，分別為道路交通安全規則第114 條第2
    款、道路交通管理處罰條例第35條第1 項第1 款及第24條第
    1 項第2 款定有明文。
二、原處分意旨略以：異議人甲○○騎乘車牌號碼816-BPN 號重
    型機車，於民國97年9 月17日凌晨4 時許，行經新竹縣竹東
    鎮○○○路與北興路口時，因有飲酒後酒精濃度經測試結果
    為每公升1.16毫克而仍駕車之違規事實，經新竹縣政府警察
    局竹東分局下公館派出所警員當場攔停，以受處分人違反道
    路交通管理處罰條例第35條第1 項第1 款規定而掣單舉發，
    受處分人向原處分機關提出申訴，經原處分機關仍認受處分
    人確有前開違規行為後，乃依道路交通管理處罰條例第35條
    第1項 第1 款規定，裁處異議人罰鍰45,000元，並吊扣駕駛
    執照12個月，另依同條例第24條第1 項第2 款之規定施以道
    路交通安全講習（裁決書漏載第24條第1 項第2 款）。
三、異議意旨略以：伊已經臺灣新竹地方法院判處罰金62,000元
    ，並經臺灣新竹地方法院檢察署核准易服社會勞動342 小時
    ，請求免繳罰鍰，爰依法聲明異議等語。
四、本院之判斷：
（一）異議人之酒後駕車係一個交通違規行為，有關其該違規行
      為處罰效果之罰鍰、吊扣駕駛執照與施以道路交通安全講
      習等，係依據同一法律規定（即道路交通管理處罰條例第
      35條第1 項第1 款、第24條第1 項第2 款）所為之處罰，
      其處罰方式雖有三種，但實際上為單一處分，無法割裂，
      與該項交通違規行為是否存在亦均無從分離，法院於審理
      時，應先確定異議人是否確有交通違規行為事實，再決定
      原處分機關所適用之法律有無錯誤。從而，異議人於聲明
      異議狀雖僅記載就罰鍰聲明異議，其餘處罰部分並未提及
      ，惟該吊扣駕駛執照及施以道路交通安全講習部分，與其
      交通違規行為是否存在既無從分離，法院自應全部予以審
      理，合先敘明（臺灣高等法院98年法律座談會第23號提案
      研討結果同此見解）。
（二）按94年2 月5 日公布，自95年2 月5 日施行之行政罰法第
      1 條規定：「違反行政法上義務而受罰鍰、沒入或其他種
      類行政罰之處罰時，適用本法。但其他法律有特別規定者
      ，從其規定」，足認行政罰法係屬行政罰之基本法，而道
      路交通管理處罰條例本質上係屬行政罰，此由該條例中就
      交通違規行為所定法律效果包括罰鍰、吊銷證照裁罰等行
      政罰，即觀之甚明（參照行政罰法第1 條、第2 條將罰鍰
      、吊銷證照、講習處分均定為行政罰），是違反道路交通
      管理處罰條例之裁罰事件，自有行政罰法之適用。次按，
      行政罰法第26條規定：「一行為同時觸犯刑事法律及違反
      行政法上義務規定者，依刑事法律處罰之。但其行為應處
      以其他種類行政罰或得沒入之物而未經法院宣告沒收者，
      亦得裁處之」，此即所謂一事不二罰之原則，揆諸該條立
      法理由，係認一行為同時觸犯刑事法律及違反行政法上義
      務規定時，由於刑罰與行政罰同屬對不法行為之制裁，而
      刑罰之懲罰作用較強，故依刑事法律處罰，即足資警惕時
      ，實無一事二罰再處行政罰之必要，且刑事法律處罰，由
      法院依法定程序為之，較符正當法律秩序，應予優先適用
      ；但罰鍰以外之沒入或其他種類行政罰，因兼具維護公共
      秩序之作用，為達行政目的，行政機關仍得併予裁處，又
      此所稱「其他種類行政罰」，係指違反行政法上之義務應
      受「裁罰性」之「不利處分」而言，依行政罰法第2 條規
      定，應包括限制或禁止行為之吊扣證照及施以道路交通安
      全講習處分在內。
（三）本件異議人騎乘車牌號碼816-BPN 號重型機車，於97年9
      月17日凌晨4 時許，行經新竹縣竹東鎮○○○路與北興路
      口時，有汽車駕駛人駕駛汽車經測試檢定有酒精濃度超過
      規定標準之行為，因而經新竹縣政府警察局竹東分局下公
      館派出所警員，以異議人有違反道路交通管理處罰條例第
      35條第1 項第1 款規定之事實掣單舉發等情，有刑法第18
      5 條之3 案件生理觀察記錄表、駕駛人酒後生理協調平衡
      檢測記錄表、新竹縣政府警察局道路交通事故當事人酒精
      測定紀錄表各1 紙在偵查卷可稽，此外復有新竹縣警察局
      竹縣警交字第E00000000 號舉發通知單及交通部公路總局
      新竹區監理所竹監營字第裁50-E00000000號違反道路交通
      管理事件裁決書各1 紙在卷可佐，且異議人對於確有前揭
      違規行為坦承不諱，從而堪認異議人騎乘前揭車輛確有於
      上開時地，有汽車駕駛人駕駛汽車經測試檢定有酒精濃度
      超過規定標準之事實無訛。
（四）本件異議人同一酒後駕車之行為，因同時觸犯刑法第185
      條之3 之公共危險罪，亦遭移送臺灣新竹地方法院檢察署
      檢察官偵辦，經該署檢察官於97年9 月22日以97年度速偵
      字第2143號聲請簡易判決處刑，並經本院以97年度竹東交
      簡字第173 號判處罰金62,000元確定等情，有上開聲請簡
      易判決處刑書、判決書、臺灣高等法院被告前案紀錄表各
      1 份附卷可稽，並經本院依職權調取臺灣新竹地方法院檢
      察署97年度速偵字第2143號、本院97年度竹東交簡字第17
      3 號卷宗核閱無訛。依行政罰法第26條第1 項前段規定所
      示之「一事不二罰原則」，即不應就同一行為再予行政罰
      鍰之裁罰，惟上開裁決書處罰主文仍載明罰鍰新臺幣肆萬
      伍仟元整，雖其後另有註明（酒駕罰鍰部分依法院裁定）
      等字句，惟此尚難據以為原處分適法之理由。從而，原處
      分機關裁處異議人罰鍰45,000元部分，有違一事不二罰之
      原則，自難謂適法。
（五）至於原處分依道路交通管理處罰條例第35條第1 項第1 款
      、第24條第1 項第2 款之規定，另對異議人裁處吊扣駕駛
      執照12個月及施以道路交通安全講習部分，揆諸前開規定
      及說明，此二部分之處分係屬罰鍰以外之其他種類行政罰
      ，係屬為達成遏止酒後駕車之不法行為，維護道路交通用
      路權人之安全法益等行政目的所必要之不利處分，因兼具
      維護公共秩序之作用，是原處分機關就此部分之併予裁處
      ，於法並無不合。
五、綜上所述，異議人確有於前揭時間、地點，飲酒後騎乘機車
    之違規行為，原處分機關依前揭道路交通管理處罰條例第35
    條第1 項1 款及第24條第1 項第2 款之規定，裁處異議人吊
    扣駕駛執照12個月及施以道路交通安全講習之其他種類行政
    裁罰部分，於法並無不合。惟原處分機關另依道路交通管理
    處罰條例第35條第1 項第1 款規定裁罰異議人罰鍰45,000元
    部分，顯與行政罰法第26條第1 項前段之規定意旨有違，且
    因本件酒後駕車為一個交通違規行為，罰鍰、吊扣駕駛執照
    及施以道路交通安全講習部分無從區分，從而，應認異議人
    提起本件異議為有理由，本院自應將原處分撤銷，自為裁罰
    如主文第2 項所示，以期適法。
六、據上論結，應依道路交通案件處理辦法第20條前段，裁定如
    主文。
中    華    民    國    98    年    12    月    14    日
                  交通法庭法  官  王子謙
以上正本證明與原本無異。                ／
如不服本裁定，應於裁定送達後5日內向本院提出抗告狀。
中    華    民    國    98    年    12    月    14    日
                          書記官  鄭明枝


司法院資訊處製作；財團法人民間司法改革基金會備份。
